臺灣高等法院臺南分院民事判決
110年度上易字第19號
上  訴  人  林穀連  
被 上訴 人  林穀基  
            林秋華  
上列當事人間請求返還土地所有權移轉登記事件，上訴人對於中
華民國109年11月23日臺灣臺南地方法院109年度訴字第1341號第
一審判決提起上訴，本院於110年10月13日言詞辯論終結，判決
如下：
    主  文
上訴駁回。
第二審訴訟費用由上訴人負擔。
    事實及理由
一、本件上訴人主張：上訴人於民國82年5月12日與訴外人蔡美
    麗簽訂買賣合約書及預付定金新臺幣（下同）100萬元，並
    於同年5月29日簽訂不動產買賣契約書而購得臺南市○○區○○○
    段000000○000000地號土地（下合稱系爭土地），價金全數
    由上訴人支付及貸款，由於當時土地法第30條規定而無法受
    讓私有農地所有權移轉登記，買賣雙方遂於同年9月21日再
    簽立覺書，約定俟系爭土地可為移轉登記時，蔡美麗應配合
    上訴人之指示協同辦理過戶。嗣後法令修正，但因上訴人經
    營錦春皮革企業股份有限公司（下稱錦春公司）不善，乃於
    96年11月間接受父親林依智之建議，暫將如附表1所示之系
    爭土地所有權應有部分（下合稱系爭土地權利）分別移轉登
    記於被上訴人名下，待錦春公司體質改善後再請求返還，避
    免當時登記於上訴人名下之困擾。被上訴人對於系爭土地之
    買賣並無出資，且系爭土地長期為上訴人管理、使用、處分
    及收益，而上訴人嗣已於109年3月16日以官田隆田郵局第4
    號存證信函通知被上訴人終止系爭土地權利之借名登記契約
    ，被上訴人應將系爭土地權利移轉登記與上訴人等情。爰本
    於借名登記法律關係，類推適用民法第541條第2項之規定，
    求為命被上訴人應分別將系爭土地權利移轉登記與上訴人之
    判決（原審為上訴人敗訴之判決，上訴人聲明不服，提起上
    訴）。並上訴聲明：㈠原判決廢棄。㈡被上訴人應將系爭土地
    權利分別移轉登記與上訴人。
二、被上訴人則以：錦春公司於83年至85年間經營不善，由兩造
    父親林依智借貸資金予上訴人，錦春公司股東因而變更為家
    族成員。上訴人嗣又因資金不足，林依智乃於96年11月14日
    出資200萬元，購買系爭土地贈與子女。上訴人積欠林依智
    之債務尚未全部清償完畢，兩造間就系爭土地並無借名登記
    關係存在等語，資為抗辯。並答辯聲明：上訴駁回。
三、兩造不爭執事項：
  ㈠上訴人與錦春公司（當時法定代理人為蔡美麗）於82年5月12
    日及29日就系爭土地及其上00建號建物（即門牌號碼臺南市
    ○○區○○○00○00號建物）暨生財器具（下稱系爭建物與動產）
    ，與坐落臺南市○○區○○○段000000地號土地（下稱系爭000-1
    0地號土地），訂立買賣契約（下稱系爭82年買賣契約），
    約定買賣總價為3,200萬元。系爭土地於當時之地目為「田
    」，系爭000-10地號土地當時之地目為「建」。
  ㈡系爭82年買賣契約附件㈡：其他約定事項及付款辦法明訂：「
    第1期：付定金新臺幣100萬元正，已於82年5月12日付訖。
    第2期：簽約當日付新臺幣200萬元正。交付華僑商銀高雄分
    行三民辦事處82.06.15支票新臺幣200萬元正票號AA0000000
    。第3期：公司過戶（改組）完成付新臺幣300萬元正，同日
    將有關證件交土地登記代理人辦理土地過戶登記手續。第4
    期：土地過戶完成付新臺幣400萬元整。第5期：公司改組及
    土地過戶完成後雙方會同與華南銀行核算賣方貸款金額，由
    買方代理償還貸款債務。第6期：買方代償銀行債務同日雙
    方核算買方應付地價款餘額，該餘額當日交付三十天票期支
    票新臺幣400萬元正，餘交付45天票期支票付清。」
  ㈢系爭82年買賣契約其他約定附件㈢明訂：「第1條：乙方承購
    總價款新臺幣3,200萬元正，扣除甲方向金融機關借款金額
    高於上述總價款3,200萬元正其超過金額由甲方向金融機關
    負責清償。第2條：甲方除前條之負債外，其他向非金融機
    關之債務或應付票據，票款均由甲方自行負責與乙方無涉。
    第3條：甲方對外所有保證及承諾款項，或其他或有負債均
    由甲方負責，與乙方無涉。第4條：甲方於民國82年6月底前
    所有稅捐由甲方負擔，自82年7月起之稅捐由乙方負擔。第5
    條：甲方原僱用員工由乙方繼續僱用，薪資82年7月1日起由
    乙方負責，華銀貸款利息亦自民國82年7月1日起由乙方負責
    ，甲方經營期間內之員工年資乙方應承認計算惟不休假獎金
    至民國81年度由甲方發給。第6條：甲方應協助乙方辦理有
    關錦春公司股份轉讓及公司、工廠營利變更登記事宜。」
  ㈣系爭82年買賣契約訂立後，系爭土地、系爭000-10地號土地
    與系爭建物與動產，原於79年10月5日以錦春公司（當時法
    定代理人為呂衍津）、呂衍津、蔡美麗為義務人，華南商業
    銀行股份有限公司（下稱華南銀行）為權利人所設定之抵押
    權，於82年9月21日辦理變更，義務人為錦春公司（當時法
    定代理人為上訴人）、蔡美麗，權利人仍為華南銀行。
  ㈤上訴人與錦春公司、蔡美麗於82年9月21日訂立覺書，雙方約
    定因系爭土地為農地，因上訴人無法取得自耕能力證明，復
    未指定第三者承受，致蔡美麗無從辦理移轉登記，是雙方議
    定，蔡美麗應移轉系爭土地之占有供上訴人指定之錦春公司
    使用收益，並同意以物上擔保之方式（最高限額抵押）為上
    訴人指定之第三者公司融資利用，上訴人則應按原約定付款
    辦法支付價金，絕無異議。如法令變更或地目變更，使得系
    爭土地可為移轉登記時，蔡美麗同意出具所需文件，配合上
    訴人之指示協同辦理過戶，惟有應課徵之土地增值稅或其他
    土地稅捐，應由上訴人以及錦春公司連帶承擔。
  ㈥蔡美麗（賣方）於96年11月14日與被上訴人2人、訴外人林維
    倫、林維君、林紘旭（買方）就系爭土地以及建物與動產（
    含未保存登記部分建物與相關機械設備）訂立買賣契約，約
    定買賣總價為200萬元，買賣移轉登記所需費用由買方負擔
    （下稱系爭96年買賣契約）。被上訴人2人持有系爭土地96
    年買賣土地增值稅之繳款證明書，被上訴人林穀基持有系爭
    土地108年地價稅繳款書。
  ㈦林依智為兩造之父親，林維倫、林維君為上訴人之子女，林
    紘旭為兩造大哥之子。
四、兩造爭執事項：
  ㈠兩造間就系爭土地權利有無借名登記關係？
  ㈡上訴人類推適用民法第541條第2項規定，請求被上訴人分別
    將系爭土地權利移轉登記與上訴人，有無理由？
五、本院之判斷：
  ㈠按民事訴訟如係由原告主張權利者，應先由原告負舉證之責
    ，若原告先不能舉證，以證實自己主張之事實為真實，則被
    告就其抗辯之事實即令不能舉證，或其所舉證據尚有疵累，
    亦應駁回原告之請求。次按當事人受不動產所有權移轉登記
    之原因多端，或為買賣、贈與、信託、借名登記、讓與擔保
    或其他原因，其原因關係不一。所謂借名登記契約，乃當事
    人約定，一方（借名人）經他方（出名人）同意，就屬於一
    方現在或將來之財產，以他方之名義，登記為所有人或其他
    權利人，除另有約定外，仍由借名人自己管理、使用、處分
    之契約。準此，不動產出名人與借名人間應有借名登記之意
    思表示合致，始能成立借名登記契約。本件上訴人主張系爭
    土地權利係其借名登記於被上訴人名下乙節，為被上訴人所
    否認，並以前揭情詞置辯，則兩造間就系爭土地權利是否存
    有借名登記關係、上訴人可否行使借名標的返還請求權既有
    爭執，依據民事訴訟法第277條前段之規定，即應由上訴人
    就兩造互相表示意思一致，合意成立系爭土地權利借名登記
    契約之事實，負舉證之責任。若上訴人不能先舉證證實自己
    之主張，使法院形成其主張為真實之相當確信程度，則應受
    舉證不足之不利益，此乃舉證責任分配之當然結果。
  ㈡上訴人主張系爭土地權利係其聽從父親林依智之建議，於96
    年11月間借用被上訴人名義為登記等節，雖據提出系爭82年
    買賣契約、覺書、林依智開設於高雄銀行帳號000000000000
    帳戶交易明細等資料，並舉證人蔡美麗、陳建帆之證詞為憑
    。惟查：
　⒈依據前述兩造不爭執事項㈠至㈢、㈤、㈥所載之事實，並參酌證
    人蔡美麗於本院審理時具結證稱：「我有簽買賣合約書、不
    動產買賣契約書、覺書（原審調字卷第35至55頁），買賣契
    約上記載買賣價金3,200萬元，是有付錢，不太記得什麼時
    候全部給付完畢，是林穀連付的，我不知道林穀連付款的資
    金來源。我不清楚96年11月14日為何又簽訂出賣人是我、承
    買人改為林紘旭、林維倫、林維君、林秋華、林穀基的不動
    產買賣契約書，是他們兄弟之間要過戶，林穀連來拜託我怎
    麼樣，我也記不太清楚。上面有寫買賣價金200萬元，過戶
    的錢早就在80幾年就付清了，這200萬元沒有收到。不記得
    原因，哪有可能他那時候還會付我200萬元，而且我一次把
    農地的部分、有建築的部分，一次3,200萬元全部賣給林穀
    連，所以那些錢，陸陸續續要算給我，哪有可能再拖到96年
    。我也忘記當初簽約時，這些買受人是否都有到場一起簽。
    」等語（見本院卷第268至272頁），可認系爭82年買賣契約
    約定之價金，已經買受人於82年間給付完畢，惟證人蔡美麗
    並不清楚買受人之資金來源；又系爭96年買賣契約係為辦理
    系爭土地之過戶事宜而簽立，買受人並未另外給付該買賣契
    約所記載之買賣總價款200萬元。另蔡美麗係依系爭82年買
    賣契約及覺書之約定，本於上訴人之指示，與系爭96年買賣
    契約記載之承買人簽立該買賣契約，但不清楚其間之原因關
    係為何。
　⒉次依證人陳建帆於本院審理時具結證述：「系爭96年買賣契
    約、土地增值稅繳款書、印花稅繳款書、移轉契約書是在我
    那邊簽的，因為當時買方、賣方有來我那邊，說要辦這些不
    動產的買賣，買賣價金是當時他們告訴我的。沒有印象他們
    有沒有跟我說其實這個不動產在82年有買賣過，同一個出賣
    人已經用3,200萬元的價格出售。在場的出賣人、買受人簽
    約時，好像有一個或兩個沒來，因為他們是說都已經協議好
    了，相關證件也都齊全，我也無法查證，有來的有親自簽名
    ，誰沒來我忘記了，沒到場的人是由誰來簽，我忘記了。土
    增稅、相關稅賦資料，誰繳的我忘記了，契約是寫乙方，即
    買方，裡面我只認識林穀連，我印象林秋華也有到場，那天
    到場有三、四個。我不了解他們為什麼在96年又簽立一份買
    賣契約書。我辦理這件不動產買賣契約、不動產過戶，最初
    是林穀連，我先認識他的，算是他介紹的。他們沒有跟我提
    到類似借名登記的事情，我只記得他們價錢有講好，價錢怎
    麼交付他們自己會處理。我有印象林穀連提到農地可以過戶
    了，當時農地稅法修正完已經私人可以登記。」等語（見本
    院卷第272至276頁），可認證人陳建帆並未參與系爭96年買
    賣契約當事人成立契約之締約過程，其僅係依買賣雙方所述
    逕為填載買賣契約內容，而辦理系爭土地過戶事宜，當時雖
    曾談及農地已經可以辦理過戶，但並未提及系爭土地係本於
    借名登記關係而辦理過戶乙情。
  ⒊又根據上訴人所陳其向蔡美麗購買錦春公司資產之資金來源
    ，為訴外人江萬漳、呂正雄、蘇國慶、上訴人等4位股東，
    按持股比例10%、25%、30%、35%之出資合計1,800萬元，另
    承接原銀行貸款1,400萬元（見原審卷第121頁、本院卷第28
    3至285頁），及述稱：「我跟蔡美麗買下錦春公司的時候，
    有一部分是要跟銀行轉貸的，84、85年我經營不好，所以銀
    行來通知我要拿出來拍賣，我爸爸因為擔心這樣，所以我就
    先設定給我爸爸，我爸爸把債務承擔下來。後來我有還給我
    爸爸，我有帶相關資料來，包含銀行調閱出來我匯款給我爸
    爸帳戶的資料，99年間我已全部把我爸的錢都還清了。」等
    語（見本院卷第356頁）；對照：⑴錦春公司於84年間之股東
    變更為上訴人、林依智、林劉叩（上開2位為兩造父母）、
    被上訴人林穀基、林穀欽、林穀中、林穀波（上開3位為兩
    造兄弟）等7人，上開股東並於84年12月間選任上訴人為董
    事長，林穀欽、林劉叩等2人為董事，林依智為監察人（見
    本院卷第297至303頁錦春公司變更登記事項卡、董事、監察
    人名單及股東名簿）；⑵上訴人曾代表錦春公司於84年、85
    年間簽發本票7紙交付林依智（見本院卷第87至91頁本票影
    本，該本票正本現由上訴人持有中，外放證物袋）；⑶被上
    訴人提出其持有系爭土地買賣契約書、土地增值稅、地價稅
    繳款書等資料（見原審卷第81至95頁）；⑷依兩造不爭執如
    附表2所示之系爭土地移轉情形顯示，被上訴人分別持有系
    爭土地權利所有權狀正本（見本院卷第123至259頁，其中第
    183、187頁為被上訴人林秋華持有臺南縣麻豆地政事務所96
    年12月17日核發之系爭土地所有權狀；第235頁為被上訴人
    林穀基持有臺南縣麻豆地政事務所96年12月17日核發之系爭
    000-35地號土地所有權狀）等情，兩相勾稽，足見被上訴人
    抗辯錦春公司因經營不善，由兩造之父親林依智借款給上訴
    人及出資買下（第三人股份），於系爭96年買賣契約簽訂時
    ，上訴人尚未清償全部債務，故聽從兩造父親之建議，將系
    爭土地過戶給被上訴人林穀基（權利範圍6分之1）、被上訴
    人林秋華（權利範圍6分之2，含應分配給林穀中之6分之1）
    、林維倫（權利範圍6分之1）、林維君（權利範圍6分之1）
    、林紘旭（權利範圍6分之1，兩造大哥之子)，並由其等自
    行持有系爭土地所有權狀等語，顯非無稽。上訴人主張系爭
    土地長期為其個人管理、使用、處分及收益，並未舉證以實
    其說，要難採信。
　⒋再者，考量借名登記契約之成立，特別側重於借名人與出名
    人間之信任關係。依照系爭96年買賣契約之記載，其承買人
    包括上訴人之子女林維倫、林維君在內（見兩造不爭執事項
    ㈦），而以上訴人與該契約承買人之親疏遠近關係觀之，上
    訴人倘為系爭土地之實質所有人，應將系爭土地全部借名登
    記於其子女名下，而非被上訴人名下，較符合事理常情。是
    綜合上述，上訴人所舉證據，並不足以證明其與被上訴人有
    達成借名登記意思表示之合致，方將系爭土地權利移轉登記
    於被上訴人名下之事實為真實。從而，上訴人主張被上訴人
    應將上訴人借其名義登記之系爭土地權利返還上訴人，委無
    足採。至於兩造就上訴人於99年間，是否已完全清償其積欠
    兩造父親之借款債務，雖各執一詞，惟上訴人與其父親間之
    消費借貸關係，與其依父親之建議，將系爭土地權利移轉登
    記與被上訴人間有無關聯性，應屬另一問題，並不影響本院
    之上開認定。
六、綜上所述，上訴人本於借名登記之法律關係，類推適用民法
    第542條第2項之規定，請求被上訴人應將系爭土地權利分別
    移轉登記與上訴人，為無理由，不應准許。從而原審所為上
    訴人敗訴之判決，並無不合。上訴論旨指摘原判決不當，求
    予廢棄改判，為無理由，應駁回其上訴。
七、本件事證已臻明確，兩造其餘之攻擊或防禦方法及所用之證
    據，經本院斟酌後，認為均不足以影響本判決之結果，爰不
    逐一論列，附此敘明。
八、據上論結，本件上訴為無理由，依民事訴訟法第449條第1項
    、第78條，判決如主文。
中　　華　　民　　國　　110 　年　　10　　月　　27　　日
                  民事第六庭    審判長法  官  藍雅清
                                 
                                      法  官  陳春長

                                      法  官  張季芬
上為正本係照原本作成。
不得上訴。
中　　華　　民　　國　　110 　年　　10　　月　　27　　日

                                      書記官  郭馥萱
　　　　　　　　　　　　　　
附表1：
編號 土地坐落 被上訴人林穀基之所有權權利範圍 被上訴人林秋華之所有權權利範圍 1 臺南市○○區○○○段000000地號 6分之1 3分之1 2 臺南市○○區○○○段000000地號 6分之1 3分之1 

附表2：系爭土地之移轉情形
序號 字號 登記原因 契約當事人 移轉標的 1 096年南麻字第101130號 買賣 買受人：林秋華（權利範圍：2/6 ）、林穀基（權利範圍：1/6 ）、林紘旭（權利範圍：1/6 ）、林維倫（權利範圍：1/6 ）、林維君（權利範圍：1/6）出賣人：蔡美麗( 權利範圍：全部)(見本院卷第137頁) 臺南市○○區○○○段000000○000000地號土地權利範圍全部(見本院卷第135頁) 2 097年南麻字第034790號 買賣 買受人：林秋華(權利範圍：1/6)出賣人：林紘旭(權利範圍：1/6)(見本院卷第175頁) 臺南市○○區○○○段000000○000000地號土地權利範圍各1/6(見本院卷第173頁) 3 101年南麻字第058360號 贈與 受贈人：林紘旭(權利範圍：1/6)贈與人：林秋華(權利範圍：1/6)(見本院卷第203、205頁) 臺南市○○區○○○段000000○000000地號土地權利範圍各1/6(見本院卷第203、205頁) 4 108年普字第053990號 贈與 受贈人：林穀基(權利範圍：1/12)贈與人：林秋華(權利範圍：1/12)(見本院卷第225、227頁) 臺南市○○區○○○段000000地號土地權利範圍1/12(見本院卷第225、227頁) 5 108年普字第062960號 贈與 受贈人：林穀基(權利範圍：1/12)贈與人：林秋華(權利範圍：1/12)(見本院卷第247、249頁) 臺南市○○區○○○段000000地號土地權利範圍1/12(見本院卷第247、249頁)